【裁判字號】    92,上訴,1574
【裁判日期】    920930
【裁判案由】    偽造有價證券等
【裁判全文】
臺灣高等法院臺中分院刑事判決            民國九十二年度上訴字第一五七四號
    上  訴  人  臺灣彰化地方法院檢察署檢察官
    被      告  丙○○
    指定辯護人  本院公設辯護人  丁○○
右上訴人因被告偽造有價證券等案件，不服臺灣彰化地方法院中華民國九十二年六月
五日第一審判決（民國九十一年度訴字第一九號，起訴案號：臺灣彰化地方法院檢察
署民國八十九年度偵字第三二六五號），提起上訴，本院判決如左：
    主      文
上訴駁回。
    理      由
一、公訴意旨略以：被告丙○○、邱慶輝（已由原法院通緝中，另行審結）共同意圖
    供行使之用，並基於概括之犯意聯絡，於民國（下同）八十五年六月間，在彰化
    縣彰化市○○路五三四號章政城代書事務所內，以被害人楊繼真（另經檢察官為
    不起訴處分，於九十年十月四日因意外墜落死亡）所有坐落於彰化縣彰化市○○
    ○段牛稠子小段一五０地號之土地及其上建物，即門牌號碼為彰化縣彰化市○○
    路○段一六二巷一號十三樓，提供臺中市第四信用合作社復興分社（現由中興商
    業銀行概括承受，下稱臺中四信）辦理抵押貸款手續，竟未經被害人楊繼真、告
    訴人乙○之同意，連續於臺中四信之本票、借款申請書、抵押權設定契約書、約
    定書上，偽造、偽刻彼二人之署押、印章，將被害人楊繼真、告訴人乙○分別列
    為發票人（借款人）、連帶借款人，並將偽刻之印章蓋於前述文書上，藉以向臺
    中四信貸得新臺幣（下同）二百三十六萬元，均足以生損害於被害人楊繼真、告
    訴人乙○之權利。嗣因告訴人乙○於八十八年八月間，突然收受臺灣臺中地方法
    院所核發之本票裁定，幾經查訪始悉上情，因認被告丙○○涉有刑法第二百零一
    條第一項、第二項之行使偽造有價證券罪、第二百十六條、第二百十條之行使偽
    造私文書罪、第二百十七條第一項、第二項之偽刻印章及偽造署押罪嫌等語。
二、按犯罪事實應依證據認定之，無證據不得推定其犯罪事實，刑事訴訟法第一百五
    十四條定有明文。而刑事訴訟法上所謂認定犯罪事實之證據，係指足以認定被告
    確有犯罪行為之積極證據而言，該項證據自須適合於被告犯罪事實之認定，始得
    採為斷罪資料，最高法院二十九年上字第三一０五號著有判例。又認定犯罪事實
    所憑之證據，無論係直接證據或間接證據，其為訴訟上之證明，須於通常一般之
    人均不致有所懷疑，而得確信其為真實之程度者，始得據為有罪之認定，倘其證
    明尚未達到此一程度，而有合理之懷疑存在，復無其他調查途徑可尋，法院即應
    為無罪之判決，有最高法院七十六年台上字第四九八六號判例足資參照。
三、公訴人認被告丙○○涉犯前揭偽造有價證券、行使偽造文書、偽造署押、印章等
    罪嫌，無非係以告訴人乙○、被害人楊繼真於偵查中、警訊時之指訴，且一般人
    如於房屋過戶之餘尚須承擔抵押貸款債務，通常必不至於同意充作他人借款人頭
    ，而被告及共犯邱慶輝既已向巨庭建設股份有限公司（下稱巨庭公司）包銷含有
    系爭房地在內之陽光城市住宅中二百二十九戶，已形成經濟上之重大負擔，為求
    清償巨庭公司之購屋款項，自須以人頭戶名義向銀行辦理抵押借款以為支應，應
    無可能完全不經手系爭房屋之貸款事宜，足徵被告所辯為事後卸責之詞，不足採
    信等情，為其主要論據。訊據被告堅決否認有何公訴人所指之前揭犯行，辯稱：
    伊與邱慶輝經營大亨廣告社，僅負責巨庭公司陽光城市住宅之銷售，至於過戶及
    貸款事宜係由土地代書與臺中四信方面處理，伊不清楚告訴人乙○如何成為被害
    人邱慶輝之連帶借款人，只有向告訴人乙○、被害人邱慶輝借用名義辦理餘屋分
    戶手續，並將人頭戶名單交由巨庭公司人員承辦後續過戶等事宜；又告訴人乙○
    之印章非伊所盜刻，亦非由伊或邱慶輝交予章政城代書，而巨庭公司取得人頭戶
    抵押貸款金額後，即用以清償先前積欠之建築融資，是以伊並未實際經手被害人
    楊繼真名義所貸得之二百三十六萬元款項，足見被害人楊繼真、告訴人乙○之印
    章均係巨庭公司人員所刻用；又被害人楊繼真、乙○均確實簽名於本票、借款申
    請書、約定書等文件，且彼二人對於上開文件之意義自已知之甚詳，始同意簽名
    於上，彼二人簽文件時，伊並不在場，伊係根據建設公司之指示通知彼二人去辦
    手續，伊自無偽造文書、偽造有價證券之犯行可言等語。
四、 經查：
（一）被害人楊繼真於八十五年六月十八日，以系爭房地向臺中四信抵押借款二百三
      十六萬元，並以告訴人乙○為連帶借款人，共同簽發同額本票為據等情，有借
      款申請書、本票、他項權利證明書、抵押權設定契約書、約定書、建物登記簿
      謄本各一份附卷可稽。而上開文件上之簽名，均由被害人楊繼真、告訴人乙○
      所親自為之，業據彼二人於偵查中陳述甚明；雖被害人楊繼真於原法院九十年
      度訴字第三七一號撤銷贈與契約民事事件中，曾否認簽名於系爭本票上，惟經
      原法院函請內政部警政署刑事警察局鑑定被害人楊繼真筆跡結果，認系爭本票
      及借款申請書上之簽名，確係被害人楊繼真親筆書寫，並綜核卷內相關事證而
      為不利被害人楊繼真之判決，有該案民事判決一份在卷為憑。則被害人楊繼真
      、告訴人乙○同意以彼等名義辦理系爭房屋過戶事宜在先，又於上開借款文件
      上確實簽署自己之姓名，且二人均有相當社會閱歷，告訴人乙○更具有高中畢
      業學歷，交易知識及經驗豐富，對於貸款文件上關於借款人、連帶借款人、發
      票人、借款金額、借款申請書等印製文字當能清楚辨明，更可預見簽名後之法
      律責任及利害關係，又何能謂自己不解文義而拒絕承擔借款人及連帶借款人責
      任，並率指被告偽造文書及有價證券？雖告訴人乙○前去辦理過戶及抵押貸款
      事宜時須簽署大量文件，惟上開貸款文件上之字體並非窄小難辨，文義又無艱
      澀隱晦之處，且其文件格式更與一般金融機構往來使用者無異，依通常人之注
      意程度而言，應可區分此類貸款文件與土地過戶文件之不同，乃被害人楊繼真
      、告訴人乙○竟稱不知所簽署者為貸款文件云云，自有悖於常情，不足採信。
（二）又告訴人乙○亦於八十五年六月十八日，以過戶所得之房地向臺中四信抵押借
      款二百五十萬元、二百八十七萬元，連帶借款人同為被害人楊繼真等情，業經
      原審向中興商業銀行函查屬實，並有借款申請書二紙及約定書一紙存卷足參。
      是由告訴人乙○、被害人楊繼真事前既不相識，卻互為抵押借款之借款人及連
      帶借款人等情觀之，彼二人應係由章政城代書事務所、巨庭公司或臺中四信等
      現場處理人員隨機搭配所致。而被告與共犯邱慶輝僅係代覓同意擔任人頭戶之
      親友，並通知告訴人乙○及被害人楊繼真按時前往，對於到場後如何決定搭配
      借款事宜，則非被告所得過問。則告訴人乙○徒憑其與被害人楊繼真既不熟稔
      ，自無可能同意擔任連帶借款人乙節，指稱被告偽造本票、借款申請書、約定
      書云云，已嫌率斷。況依卷附告訴人乙○之臺中四信存款印鑑卡及存摺所示，
      告訴人於八十五年六月四日係以其所指稱之偽造印章辦理開戶（帳號：０八一
      七九九），至八十六年七月二十二日即已向臺中四信辦理印鑑變更，是告訴人
 乙○至遲於八十六年間，應已藉由印鑑卡及存摺之記載，知悉遭人冒名開戶及
      貸款五百三十七萬元之事實。然告訴人乙○不僅坦然取回先前開戶之印章，對
      於該筆為數不菲之借款亦無任何循法律途徑追究被告責任之舉動，更足證明告
      訴人乙○對其於八十五年間擔任人頭戶時確有簽署貸款文件之事，早已了然於
      胸。公訴意旨卻謂：告訴人乙○直至八十八年間接獲法院本票裁定，幾經查訪
      始悉被告偽造文書、有價證券等犯行，亦與實情有所未合，難謂可採。
（三）再者，被告急於將負責包銷之陽光城市二百二十九戶住宅辦理分戶之目的，亦
      無非在於儘早使用承購戶名義辦理抵押借款，以償還巨庭公司先前向金融機構
      借貸之建築融資，並充作被告向巨庭公司購屋款項之用。倘被告並無貸款之迫
      切需求，根本毋庸向告訴人乙○借用名義辦理系爭房地過戶。而被害人楊繼真
      當時為被告經營之大亨廣告社員工，告訴人乙○亦曾出借名義予邱慶輝作為得
      利企劃事業有限公司股東，此經彼二人陳述屬實，並有經濟部公司變更登記事
      項卡一份附卷足稽，足徵彼等與被告及邱慶輝之往來密切。則被告縱使並未詳
      述辦理分戶之主要目的，惟告訴人乙○、被害人楊繼真二人無端登記為房地名
      義所有權人，自無可能毫無必須承擔相對義務之心理認知，尤其彼等又於過戶
      當時簽署前述抵押貸款文件，更難推卸爾後須負借款責任之風險。告訴人乙○
      、被害人楊繼真當時或係信任被告及邱慶輝之清償能力，或係認為包銷房屋必
      能順利脫手，自己將無遭受臺中四信追償之危險，故而允為擔任名義借款人；
      惟彼等誤判經濟情勢致遭金融機構催討高額借款債務，與被告及邱慶輝有無偽
      造彼等名義申請借款及簽發本票，究屬二事，自不得僅因被告事後無法依約清
      償借款本息，即指稱先前遭人冒名簽發本票借款，而冀圖解免民事清償借款責
      任。公訴意旨遽指告訴人乙○並無同意充當借款人頭之理，實有未洽。
（四）又一般辦理房地過戶及抵押貸款時，涉及土地登記等繁雜手續，通常除由當事
      人簽名外，均須用印於相關文件上。告訴人乙○、被害人楊繼真明知此情，卻
      於前往章政城代書事務所時並未攜帶或交付自己所有之印章，是以彼等對於日
      後須由代書、巨庭公司或被告為其代刻印章，以完成房地過戶手續等情，亦應
      清楚認知並默許辦理。而彼二人知悉辦理房地過戶之餘，尚須憑所得房地向臺
      中四信抵押借款乙節，業如前述，對於該枚代刻印章蓋用於貸款文件及本票上
      之事實，應同在默示授權之列，在此使用目的範圍內尚無生損害於被害人楊繼
      真及告訴人乙○之餘地。公訴人認被告偽造彼二人署押犯行，已與被害人楊繼
      真、告訴人乙○於偵訊中自承親自簽名等情不符；而彼二人蓋用於貸款文件上
      之印章，又係他人在默示授權之範圍內所代為刻用，亦無盜刻印章之可言。姑
      不論證人章政城代書於原審審理時證稱：告訴人乙○印章係由邱慶輝交付等語
      ，與其先前偵查中所稱不知何人交付等情顯非一致，恐有迴護巨庭公司人員之
      虞，然彼二人印章既非出於偽造，縱屬被告或邱慶輝親自交付，亦與偽造印章
      或署押之犯行有間，而不得率以該罪相繩。
（五）綜上所述，被告所辯：告訴人乙○、被害人楊繼真於上開貸款文件及本票上之
      簽名、印章非其所偽造等語，顯非無據，應可採信。此外，復查無其他積極證
      據足認被告確有公訴人所指之偽造文書及偽造有價證券犯行，被告之犯罪行為
      尚屬不能證明。
五、原審固認被告之犯罪行為不能證明，而為被告無罪判決之諭知，核無不合，檢察
    官上訴意旨仍執陳詞，認被告應成立犯罪，指摘原判決不當，為無理由，應予駁
    回。
六、據上論斷，依刑事訴訟法第三百六十八條，判決如主文。
本案經檢察官甲○○到庭執行職務。
中      華      民      國      九十二  年      九      月      三十    日
                                臺灣高等法院臺中分院刑事第九庭
                                      審判長法  官  陳  筱  珮
                                            法  官  趙  春  碧
                                            法  官  吳  重  政
右正本證明與原本無異。
一、被告不得上訴。
二、檢察官得上訴。
如不服本判決應於收受送達後十日內向本院提出上訴書狀，其未敘述上訴之理由者並
得於提起上訴後十日內向本院補提理由書（均須按他造當事人之人數附繕本）。
                                            書記官  林  育  德
中      華      民      國      九十二  年      十      月      二      日
                                                                        Ａ


司法院資訊處製作；財團法人民間司法改革基金會備份。
